臺灣基隆地方法院民事判決
110年度訴字第463號
原      告  陳秀珠  
代  理  人  李詩楷律師
被      告  王瓊玲(即王錫勳之繼承人)


            王瓊蕙(即王錫勳之繼承人)


            王瓊欣(即王錫勳之繼承人)


            王瓊堯(即王錫勳之繼承人)




             王瓊如(即王錫勳之繼承人)



上列當事人間分配表異議之訴等事件，本院於民國111年2月17日
言詞辯論終結，判決如下：
    主  文
確認被告之被繼承人王錫勳就附表所示之土地(下稱系爭土地)，
經基隆市安樂地政事務所以72年基所字第006111號收件，於72年
5月17日設定登記，所擔保本金最高限額新臺幣(下同)70萬元之
抵押權不存在。
本院109年度司執字第17654號強制執行事件於110年9月3日製作
之分配表(下稱系爭分配表)，所載之次序3執行費5,600元及次序
8王錫動(即被告王瓊玲等人之被繼承人)第1順位抵押權應受分配
之債權額70萬元，均應予剔除，不得列入分配。
訴訟費用7,710元由被告負擔。
     事實及理由
　　壹、程序方面
一、按確認法律關係之訴，非原告有即受確認判決之法律上利益
    者，不得提起之。民事訴訟法第247條第1項前段定有明文。
　　本件原告認被告王瓊玲等人之被繼承人王錫勳就系爭土地
　　於72年5月17日設定擔保本金最高限額70萬元，存續期間自7
    2年5月12日至86年5月12日止、清償期為86年5月11日之抵押
    權（下稱系爭抵押權）所擔保債權之請求權時效，自86年5
    月12日起算，迄今已逾民法第125條規定之15年時效期間，
    且王錫勳及被告王瓊玲等人於消滅時效完成後5年內亦未實
    行抵押權，足認系爭抵押權已因除斥期間經過而消滅。是系
    爭抵押權之存否確有不明確之情形，而此爭執影響原告對系
    爭土地之取償，致原告在主觀上認其在私法上之地位有受侵
    害之危險，而該不安之狀態得以本判決除去之，原告即有受
    確認判決之法律上利益，而得提起本件確認之訴。
二、次按債權人或債務人對於分配表所載各債權人之債權或分配
    金額有不同意者，應於分配期日1日前，向執行法院提出書
    狀，聲明異議；異議未終結者，為異議之債權人或債務人，
    得向執行法院對為反對陳述之債權人或債務人提起分配表異
    議之訴;聲明異議人未於分配期日起10日內向執行法院為起
    訴之證明者，視為撤回其異議之聲明；經證明者，該債權應
    受分配之金額，應行提存，強制執行法第39條第1項、第41
    條第1項前段、第3項分別定有明文。經查，原告本院107年
    度抗字第10號拍賣抵押物裁定及確定證明書向本院民事執行
    處聲請對訴外人陳玉珠、林綉緞、陳貴榮、林振忠、陳振順
    所有坐落如附表所示之土地(下稱系爭土地)為強制執行，本
    院民事執行處乃以109年度司執字第17654號(下稱系爭執行
    事件）受理執行，嗣系爭土地於110年4月14日經債權人即原
    告以358萬3,600元承受，本院民事執行處依債權人陳報之債
    權計算書於110年9月3日製作分配表（下稱第1次分配表），
    並定於110年10月19日實行分配，原告不同意該分配表所定
    第1順位抵押權人王錫勳所受分配之金額，乃於110年9月16
    日具狀聲明異議，並依本院民事執行處之通知於110年10月1
    9日提起本件分配表異議之訴（詳本院卷第9頁），嗣因第1
    順位抵押權人王錫勳已於108年5月12日死亡，本院民事執行
    處漏未通知其繼承人即被告王瓊玲等人陳報債權並送達分配
    表，乃將原訂110年10月19日之分配期日取消，另訂於110年
    12月21日實行分配，業經本院依職權調閱系爭執行事件全案
    卷宗核閱無訛，核原告提起本件分配表異議之訴，應認已合
    於分配期日1日前之法律規定，先予敘明。
三、本件被告經合法通知，均未於言詞辯論期日到場，核無民事
    訴訟法第386條所列各款情形，爰依原告之聲請，由其一造
    辯論而為判決。
貳、實體方面：
一、原告起訴主張：被告王瓊玲等人之被繼承人王錫勳為系爭土
    地之第1順位抵押權人（抵押權設定內容:設定義務人林銘同
    、設定日期：72年5月17日、擔保債權總金額:本金最高限額
    70萬元、存續期間:72年5月12日至86年5月11日、清償日期
    ：86年5月11日、債權額比例:1/1，下稱系爭抵押權），倘
    未對債務人為追索，自應清償日起至今已逾民法第125條消
    滅時效，逾消滅時效後至今又逾5年未曾行使抵押權，其抵
    押權消滅，故分配表中所分配到之金額應予剔除，不得列入
    分配等語。並聲明：如主文所示。
二、被告王瓊玲等人經合法通知，均未於言詞辯論期日到場，亦
    未提出書狀作任何聲明或陳述。
三、本院判斷：
　㈠首查，所稱最高限額抵押權者，謂債務人或第三人提供其不
    動產為擔保，就債權人對債務人一定範圍內之不特定債權，
    在最高限額內設定之抵押權；最高限額抵押權所擔保之債權
    ，其請求權已因時效而消滅，如抵押權人於消滅時效完成後
    ，5年間不實行其抵押權者，該債權不再屬於最高限額抵押
    權擔保之範圍，96年3月28日增訂、同年9月28日施行之民法
    第881條之1第1項、第881條之15分別定有明文。又修正之民
    法第881條之1至第881條之17之規定，除第881條之1第2項、
    第881條之4第2項、第881條之7之規定外，於民法物權編修
    正施行前設定之最高限額抵押權，亦適用之，民法物權編施
    行法第17條亦有明定。本件系爭抵押權之設定時間雖係在前
    揭條文修正施行前之80年2月27日，揆諸前揭規定，仍有民
    法第881條之1至第881條之17（除第881條之1第2項、第881
    條之4第2項、第881條之7 外）規定之適用，合先敘明。
　㈡次按最高限額抵押權所擔保之債權，以由一定法律關係所生
    之債權或基於票據所生之權利為限，民法第881條之1第2項
    定有明文。又定額抵押權與最高限額抵押權之性質不同，前
    者必須先有債權之存在，而後始得為擔保該債權而設定抵押
    權，後者係為擔保現在已發生或將來可能發生之債權提供不
    動產以為擔保，兩者之內容及其性質均不相同，故設定最高
    限額抵押權本不以設定時先有相同額度之債權為必要（最高
    法院71年度台上字第4962號判決意旨參照）。另最高限額抵
    押契約定有存續期間者，其訂立契約之目的，顯在擔保存續
    期間內所發生之債權，故應以存續期間所發生之債權，始為
    抵押權效力所及。是最高限額抵押權之存續期限一旦屆滿，
    該抵押權即因而歸於確定（最高法院92年度台上字第2340號
    判決意旨參照）。而民法第881條之12第1項所稱「最高限額
    抵押權所擔保之原債權之確定」，係指最高限額抵押權所擔
    保之一定範圍內不特定債權，因一定事由之發生，歸於具體
    特定而言。最高限額抵押權所擔保之原債權確定後，該最高
    限額抵押權擔保不特定債權之特性消滅，擔保之債權由約定
    擔保範圍內之不特定債權變更為擔保該範圍內之特定債權，
    並回復抵押權之從屬性（最高法院103年度台上字第1977號
    判決意旨參照）。觀諸附於本院卷內之土地建物查詢資料所
    示，系爭土地於72年5月17日設定本金最高限額70萬元抵押
    權除定有存續期間：自72年5月12日至86年5月11日外，並定
    有清償日期：86年5月11日，是系爭抵押權所擔保債權確定
    期日已於86年5月11日屆至，是其所擔保之債權因此確定，
    回復抵押權從屬性與普通抵押權相同之效力，自屬當然。
　㈢又「請求權，因15年間不行使而消滅。但法律所定期間較短
    者，依其規定。」，再按消滅時效，自請求權可行使時起算
    ，民法第128條前段已有規定；又請求權定有清償期者，自
    期限屆滿時起即可行使，依民法第128條之規定，其消滅時
    效應自期限屆滿時起算，亦有最高法院28年上字第605號、2
    9年上字第1489號裁判要旨可資參照。是以金錢給付為債權
    債務內容者，債權人於清償期之期限屆滿，而未受清償者，
    始得為給付之請求。而查，系爭抵押權所擔保之債權已明白
    記載清償日期：86年5月11日，則系爭抵押權擔保之債權之
    請求權最遲於86年5月12日即得行使而起算請求權時效，且
    系爭抵押權擔保之債權請求權時效至101年5月11日已屆滿15
    年，而被告王瓊玲等人均未證明有何時效中斷事由之事實，
    則消滅時效已完成，堪可認定；又系爭抵押權人王錫勳及其
    死亡後之繼承人即被告王瓊玲等人均未於該消滅時效完成後
    5年之除斥期間內（即106年5月11日以前），實行系爭抵押
    權，系爭抵押權原所擔保之債權即不再屬於最高限額抵押權
    擔保之範圍，應認系爭抵押權已無擔保之債權。
四、綜上所述，原告提起本件分配表異議之訴，請求確認系爭抵
    押權不存在及請求本院民事執行處應將系爭分配表所載之次
    序3執行費5,600元及次序8王錫勳之第1順位抵押權應受分配
    之債權額70萬元，應予剔除，不得列入分配等節，為有理由
    ，應予准許。系爭分配表既有上揭應予剔除之部分，則剔除
    後如何重新分配，均待執行法院依法重新計算後予以分配處
    理。
五、按「訴訟費用，由敗訴之當事人負擔」；「共同訴訟人，按
    其人數，平均分擔訴訟費用。但共同訴訟人於訴訟之利害關
    係顯有差異者，法院得酌量其利害關係之比例，命分別負擔
    」，民事訴訟法第78條、第85條第1項分別定有明文，本件
    訴訟費用因係就被告王瓊玲等人是否具系爭抵押權之權利、
    其分配額是否剔除而為之分配表異議之訴，故應由被告王瓊
    玲等人負擔訴訟費用。
六、訴訟費用負擔之依據：民事訴訟法第78條、第85條第1項。
中　　華　　民　　國　　111 　年　　3　　月　　3　　日
                  民事庭法　官　林淑鳳　　　　　
以上正本係照原本作成。
如對本判決上訴，須於判決送達後20日內向本院提出上訴狀。如
委任律師提起上訴者，應一併繳納上訴審裁判費。
中　　華　　民　　國　　111 　年　　3　　月　　3　　日
                         書記官  陳櫻姿

【附表】
         編  號   土         地         坐         落     地  目  面    積     權  利  範  圍  縣  市 鄉鎮市區    段   小段   地    號   平方公尺  ① 基隆市  七堵區  草濫段   小坑  0000-0000 田  1872.00          全部 ② 基隆市  七堵區  草濫段   小坑  0000-0000 田   226.00         2分之1 ③ 基隆市  七堵區  草濫段   小坑  0000-0000 田   225.00         2分之1 ④ 基隆市  七堵區  草濫段   小坑  0000-0000 田   461.00          全部 ⑤ 基隆市  七堵區  草濫段   小坑  0000-0000 田   674.00          全部 ⑥ 基隆市  七堵區  草濫段   小坑  0000-0000 田  1222.00          全部